【裁判字號】    95,訴,558
【裁判日期】    970324
【裁判案由】    確認抵押權不存在等
【裁判全文】
臺灣屏東地方法院民事判決               95年度訴字第558號
原      告  丙○○
                        樓之1.
訴訟代理人  丁○○
被      告  乙○○
訴訟代理人  黃振銘律師
            甲○○
上列當事人間確認抵押權不存在等事件，本院於民國97年3 月3
日言詞辯論終結，判決如下：
    主  文
確認原告所有坐落屏東縣恆春鎮○○○段下大坪頂小段一○八地
號土地，權利範圍二七○六分之四五一，於民國九十二年九月十
八日為被告設定權利價值新臺幣貳佰伍拾萬元抵押權所擔保之債
權不存在。
被告應給付原告新臺幣壹佰壹拾柒萬貳仟元。
訴訟費用由被告負擔。
本判決第二項部分，於原告以新臺幣拾玖萬元供擔保後，得假
執行。但被告如於假執行程序實施前以新臺幣壹佰壹拾柒萬貳仟
元為原告預供擔保，得免為假執行。
    事實及理由
壹、程序事項：
一、按訴狀送達後，原告不得將原訴變更或追加他訴。但因情事
    變更而以他項聲明代最初之聲明者，不在此限，民事訴訟法
    255 條第1 項第4 款定有明文。原告起訴請求(一)確認原告所
    有坐落屏東縣恆春鎮○○○段下大坪頂小段108 地號土地（
    下稱108 地號土地），權利範圍451/2706，於民國92年9 月
    18日為被告設定權利價值新臺幣（下同）2,500,000 元抵押
    權（下稱系爭抵押權）所擔保之債權不存在。(二)本院95年度
    執字第10326 號強制執行事件拍賣價金1,172,000 元扣除稅
    捐後之金額，應由原告領取。嗣於本件準備程序中，原告以
    被告已向本院執行處領取前開金額為由，變更第2 項聲明為
    ：被告應給付原告1,172,000 元，經核與前開規定相符，應
    予准許。
二、被告經合法通知，未於言詞辯論期日到場，核無民事訴訟法
    第386 條各款所列情形，爰依原告之聲請，由其一造辯論而
    為判決。
貳、實體部分：
一、原告起訴主張：
    於91年3 月間，原告父親丁○○與被告及訴外人即被告之妻
    林素惠約定，由被告及林素惠提供2,000,000 元資金，委由
    丁○○代為操作股票，所得利潤則由丁○○與被告及林素惠
    均分。而被告因恐丁○○取得前開款項後，未履行約定事宜
    ，乃由丁○○簽發面額2,000,000 元支票1 紙並設定系爭抵
    押權予被告供擔保。惟事後被告及林素惠並未將2,000,000
    元匯入丁○○之帳戶，則系爭抵押權所擔保之債權並不存在
    。嗣原告要求被告塗銷系爭土地之抵押權，被告均置之不理
    ，並於95年間聲請拍賣系爭土地，經本院以95年度執字第10
    326 號拍定，由被告領取1,172,000 元，為此請求確認系爭
    抵押權所擔保之債權不存在，及被告應返還原告前開款項等
    語。並於本院聲明：除供擔保金額外，餘如主文所示。
二、被告則以：
    於91年間，被告及被告之妻林素惠委由原告之父丁○○代為
    操作股票，丁○○於91年6 月21日承諾，如有虧損，願全數
    理賠，並徵得原告同意由原告提供所有108 地號土地，權利
    範圍451/2706為擔保，惟當時並未辦理設定登記。嗣於92年
    3 月底，丁○○與被告及林素惠經會算後，丁○○應給付被
    告2,500,000 元，而原告亦同意承擔此債務，並設定系爭抵
    押權予被告。原告主張系爭抵押權所擔保之債權不存在及請
    求返還被告已領取拍賣價金1,172,000 元，為無理由等語，
    資為抗辯。並於本院聲明：(一)原告之訴及假執行之聲請均駁
    回。(二)如受不利判決，願供擔保，請准宣告免為假執行。
三、按確認法律關係之訴，非原告有即受確認判決之法律上利益
    者，不得提起之，民事訴訟法第247 條第1 項定有明文。所
    謂即受確認判決之法律上利益，係指法律關係之存否不明確
    ，原告主觀上認其法律上之地位有不安之狀態存在。且此種
    不安之狀態，能以確認判決將之除去者而言。原告主張系爭
    抵押權所擔保之債權不存在，惟為被告所否認。而被告因實
    行系爭抵押權，已領取拍賣價款1,172,000 元之事實為兩造
    不爭執，則原告之財產已受有侵害之危險，而該危險得以提
    起本件確認之訴予以除去，原告提起本件確認之訴即受有確
    認判決之法律上利益，應予准許，合先敘明。
四、查108 地號土地為原告與他人共有，應有部分為451/2706，
    於92年9 月18日以原告為義務人兼債務人設定權利價值2,50
    0,000 元抵押權予被告。嗣被告向本院聲請拍賣抵押物，經
    本院以95年度拍字第287 號裁定准許在案。被告持前開執行
    名義向本院民事執行處聲請拍賣108 地號土地，應有部分45
    1/2706，並由訴外人王清泉以1,172,000 元拍定取得之事實
    ，有土地登記謄本（見本院卷第14頁）、屏東縣恆春地政事
    務所檢送之土地登記申請書、抵押權設定契約書（見本院卷
    第74至76頁）附卷可稽，並經本院調閱95年度執字第10326
    號強制執行卷宗核閱屬實。是本件本院所應審究者為：(一)系
    爭抵押權所擔保之債權性質為何？(二)被告及林素惠與丁○○
    間委託操作股票契約是否業經結算？(三)如經結算，原告是否
    承擔丁○○對於被告之債務？(四)被告實行抵押權拍賣土地後
    所領取之1,172,000 元是否為無法律上之原因而受有利益？
    (五)原告是否得向被告請求返還前開利益？經查：
  (一)有關系爭抵押權所擔保之債權性質為何部分：
  1.依卷附訴外人丁○○91年6 月21日所立之承諾書所示：「茲
    有由本人操作以乙○○君及林素惠女士名義在中國信託三民
    （九如路段火車站前）證券所所銷售之股票，日後如產生賠
    款（以每次最長以壹年期計），本人願負全責理賠，…」等
    語，及參以本院向中國信託商業銀行股份有限公司（下稱中
    國商銀）調閱被告在三民分行開立帳戶交易明細內容以觀，
    該帳戶於91年3 月19日以2,000,000 元開戶後，於同年3 月
    25日起至94年1 月14日掛失印鑑及補發存摺日止，有數百筆
    股票證券款交易紀錄，足見丁○○與被告及林素惠係約定以
    被告在中國商銀所設立帳戶交由丁○○操作，而丁○○於書
    立該承諾書時，即已開始代被告及林素惠操作兩造不爭執之
    被告在中信證券三民證券所開立股票帳戶。原告主張丁○○
    與被告及林素惠約定由被告及林素惠將2,000,000 元匯入丁
    ○○帳戶，並由丁○○以前開資金代為操作股票乙節，顯與
    事實相悖，而不足採。
  2.又依前開承諾書記載：「有由本人操作以乙○○君及林素惠
    女士名義在中國信託三民（九如路段火車站前）證券所所銷
    售之股票，日後如產生賠款（以每次最長以壹年期計），本
    人願負全責理賠，現本人以本人彰銀三民分行支票乙紙新臺
    幣貳佰萬元正為保證，另以屏東縣恆春鎮大坪頂土地作為副
    擔保…」等語以觀，足徵係因被告及林素惠對於委託丁○○
    操作股票有虧損之疑慮，乃由丁○○簽發面額2,000,000 元
    支票及提供108 地號土地供擔保，如日後因丁○○操作股票
    造成被告及林素惠虧損，丁○○應賠償被告及林素惠之損失
    ，則108 地號土地設定抵押權，乃為擔保丁○○因操作股票
    如有虧損，被告及林素惠得就此所受之損害，向丁○○求償
    之債權，應堪認定。
  (二)有關被告及林素惠與丁○○間委託操作股票契約是否業經結
    算部分：
    被告雖抗辯被告及林素惠委託丁○○操作股票時，股票淨額
    約為2,500,000 元，於92年4 月間，其3 人曾就股票盈虧作
    結算，結算後虧損金額取一個整數，並由原告設定系爭抵押
    權予被告。嗣被告及林素惠發覺丁○○未經2 人同意出售股
    票，乃終止3 人間之委託操作股票契約等語，惟為原告否認
    ，並主張丁○○與被告及林素惠未就股票操作盈虧有進行結
    算。而依卷附被告在中國商銀三民分行帳戶明細表所示，前
    開帳戶於92年4 月以後至94年1 月14日被告掛失印鑑及補發
    存摺期間，均有買賣股票之紀錄，從未間斷。另依土地登記
    謄本所示，系爭抵押權登記約定清償日期為100 年9 月1 日
    ，如被告與林素惠及丁○○於92年4 月間就丁○○代為操作
    股票一事曾經結算，結算後有所虧損，依丁○○前此承諾，
    由其負責虧損，何以結算後，被告及林素惠仍同意由丁○○
    繼續操作買賣股票近2 年之久，並約定清償日期為100 年9
    月1 日？顯與常情不符，足見被告及其妻林素惠與丁○○間
    委託代為操作股票契約並未經終止，又該契約既未終止且由
    丁○○繼續在被告帳戶中買賣股票，則縱其3 人間曾就股票
    價值有所計算，惟該計算結果尚難認係丁○○是否應就買賣
    股票盈虧負賠償之責之結算。
  (三)有關如經結算原告是否承擔丁○○對於被告之債務部分：
    被告及林素惠與訴外人丁○○間委託操作股票契約未經結算
    ，已據前述，則丁○○對於被告及林素惠是否應依丁○○前
    此承諾對於被告及林素惠就股票之虧損負賠償之責及賠償金
    額，於設定系爭抵押權時，應屬未定，則被告抗辯原告於設
    抵押權時，同意承擔丁○○對於被告之債務，即無足採。
  (四)有關被告實行抵押權拍賣土地後所領取之1,172,000 元是否
    為無法律上之原因而受有利益部分：
  1.按一般抵押權與最高限額抵押權之性質不同，前者必須先有
    債權存在，而後始得為擔保該債權而設定抵押權；後者則係
    為擔保現在已發生或將來可能發生之債權，提供不動產以為
    擔保；至設定抵押權時，所擔保之債權是否存在，則非所問
    。而當事人間究成立何種抵押權，應以設定登記之內容為斷
    。
  2.依卷附土地登記謄本（見本院卷第14頁）所示，系爭抵押權
    權利價值登記為2,500,000 元，足見系爭抵押權性質為一般
    抵押權，非最高限額抵押權，即必須先有債權存在，而後始
    得為擔保該債權而設定抵押權。茲依丁○○所立之承諾書內
    容所示，系爭抵押權設定目的係為擔保如丁○○代被告及林
    素惠操作股票有所虧損，丁○○對於被告及林素惠應負賠償
    之責，亦為兩造所不爭執，而系爭抵押權設定時，丁○○與
    被告及林素惠間委託契約尚未終止，亦未結算，已如前述，
    則系爭抵押權設定時所擔保之債權尚未存在，基於擔保物權
    之從屬性，系爭抵押權亦屬無效，足資認定。
  3.按無法律上之原因而受利益，致他人受損害者，應返還其利
    益，民法第179 條定有明文。茲系爭抵押權所擔保之債權不
    存在，基於擔保物權之從屬性，系爭抵押權則屬無效，亦據
    前述，被告向本院聲請拍賣抵押物，經強制執行後，領取拍
    賣價金1,172,000 元，依前揭說明，即屬無法律上之原因受
    有利益。
  (五)有關原告是否得向被告請求返還前開利益部分：
    被告向本院聲請准予拍賣抵押物，嗣經強制執行後，領取拍
    賣價金1,172,000 元，即屬無法律上之原因受有利益，致原
    告受有前開金額之損害，原告依民法第179 條規定請求被告
    返還已領取之分配款1,172,000 元，即有理由。
五、綜上所陳，系爭抵押權所擔保之債權既不存在，被告實行系
    爭抵押權聲請本院拍賣抵押物，並領取分配款1,172,000 元
    即屬無法律上之原因受有利益，致原告受有損害，原告請求
    確認系爭抵押權所擔保之債權不存在，並依不當得利之法律
    關係，請求被告返還，為有理由，應予准許，爰判決如主文
    第1 、2 項所示。
六、本判決第2 項部分，兩造分別陳明願供擔保請准宣告假執行
    或免為假執行，核均無不合，爰酌定相當擔保金額准許之。
七、本件事證已臻明確，兩造其餘攻擊防禦方法及所提證據，經
    核於結果不生影響，爰不一一論述，併此敘明。
據上論結，本件原告之訴為有理由，依民事訴訟法第385 條第1
項前段、第78條、第390 條第2 項、第392 條第2 項，判決如主
文。
中    華    民    國    97    年    3     月    24    日
                  民事第一庭    審判長法  官  徐美麗
                                      法  官  潘  快
                                      法  官  邱玉汝
正本係照原本作成。
如對判決上訴，須於判決送達後20日內向本院提出上訴狀，其未
表明上訴理由者，應於提出上訴後20日內向本院補提理由書狀（
均須按他造當事人之人數附繕本）。
中    華    民    國    97    年    4     月    8     日
                                      書記官  魏慧夷


司法院資訊處製作；財團法人民間司法改革基金會備份。
